臺灣高等法院臺南分院民事判決
109年度上易字第76號
上  訴  人  陳祈豪  
            楊彰鑑  
上  一  人
訴訟代理人  楊雪貞律師
上  訴  人  陳珉祥  
訴訟代理人  裘佩恩律師(法扶律師)
            莊佳蓉律師(法扶律師)
上  訴 人   陳德虎  
            陳蓁蒔  
            李國光  
            李國聖（原名李國明）
            王冠蘋（原名王琪）
            陳金獻  
            陳金城  
            楊茂新  
            許黃玉美
上一人
訴訟代理人  許碧桃  
            許慈雲  
上 訴 人    王紫虹  
            王玲琳  
            王石明  
            陳正平  
            許應儒  
            許應俊  
            許應昌  
            陳慶福  
            陳源欣（兼楊聰文及林陳富美承當訴訟人）
            楊瑞森(楊邱玉金兼楊彰明之繼承人)
            楊瑞峯(楊邱玉金兼楊彰明之繼承人)
            楊瑞隆(楊邱玉金兼楊彰明之繼承人)
            陳楊翠娥(楊邱玉金兼楊彰明之繼承人)
            楊翠華(楊邱玉金兼楊彰明之繼承人)
上列當事人間請求分割共有物事件，上訴人對於中華民國108年1
2月27日臺灣臺南地方法院第一審判決(106年度訴字第660號)
提起上訴，本院於110年7月29日言詞辯論終結，判決如下：
    主  文
原判決關於主文第二、三項所示分割方法部分，及該部分訴訟費
用之裁判均廢棄。
兩造共有坐落臺南市○○區○○○○段000○00地號土地，面積七八六四
平方公尺土地，應分割如臺南市佳里地政事務所民國一０九年六
月十六日土地複丈成果圖即附圖所示：編號1所示面積四百九十
一平方公尺土地分歸楊彰鑑取得、編號2所示面積一八七六平方
公尺土地分歸陳德虎取得、編號3所示面積九八九平方公尺土地
分歸陳蓁蒔取得、編號4所示面積五二０平方公尺土地分歸李國光
、李國明、王紫虹、王玲琳、王琪共有取得，並按其原應有部分
比例保持共有、編號5所示面積九一四平方公尺土地分歸陳金獻
、陳金城共有取得，並按其原應有部分比例保持共有、編號6所
示面積九七０平方公尺土地分歸楊茂新、楊彰鑑、楊瑞森、楊瑞
峯、楊瑞隆、陳楊翠娥、楊翠華共有取得，並按其原應有部分比
例保持共有、編號7所示面積八三八平方公尺土地分歸陳祈豪、
陳珉祥共有取得，並按其原應有部分比例保持共有、編號8所示
面積五二０平方公尺土地分歸許黃玉美取得、編號9所示面積一九
二平方公尺土地分歸許應儒、許應俊、許應昌共有取得，並按其
原應有部分比例保持共有、編號A、B、C、D所示面積分別為一三
八平方公尺土地、二六０平方公尺土地、九十平方公尺土地、六
十六平方公尺土地分歸由兩造共有取得，並按附表一所示應有部
分比例保持共有。
兩造應補償或受補償金額如附表二所示。
廢棄部分，第一、二審訴訟費用，由兩造各按附表一所示應負擔
訴訟費用之比例負擔。
    事實及理由
甲、程序方面
一、按原告於判決確定前，得撤回其訴之全部或一部；但被告已
    為本案之言詞辯論者，應得其同意，民事訴訟法第262條第1
    項定有明文。本件上訴人陳祈豪(即原審原告)於民國(下同)
    110年7月27日具狀表示撤回本件訴訟（見本院卷㈡第81至82
    頁），惟曾為本案言詞辯論之上訴人許黃玉美及楊彰鑑(即
    原審被告)均當庭表示不同意（見本院卷㈡第94頁），前此因
    陳祈豪起訴而生之訴訟繫屬，自不因其訴之撤回而歸消滅。
二、按訴訟標的對於共同訴訟之各人必須合一確定者，如共同訴
    訟人中一人之行為有利益於共同訴訟人者，其效力及於全體
    ，不利益者，對全體不生效力，此參民事訴訟法第56條第1
    項第1款即明。查分割共有物之訴訟為固有必要共同訴訟，
    其訴訟標的對於共同訴訟之各人必須合一確定，而提起上訴
    從形式上觀之，係有利於其他同造共同訴訟人之行為，是上
    訴人中之數人提起上訴，依前揭規定，其效力及於同造之其
    他當事人，本件原審判決後，原審被告雖僅由楊彰鑑、陳珉
    祥提起上訴，惟其效力仍及於同造之其他共有人陳德虎、陳
    蓁蒔、李國光、李國聖、王冠蘋、陳金獻、陳金城、楊茂新
    、許黃玉美、王紫虹、王玲琳、王石明、陳正平、許應儒、
    許應俊、許應昌、陳慶福、陳源欣、楊瑞森、楊瑞峯、楊瑞
    隆、陳楊翠娥、楊翠華，爰併列渠等為上訴人予以裁判，合
    先敘明。
三、按訴訟繫屬中為訴訟標的之法律關係，雖移轉於第三人，於
    訴訟無影響。但第三人如經兩造同意，得聲請代當事人承當
    訴訟。僅他造不同意者，移轉之當事人或第三人得聲請法院
    以裁定許第三人承當訴訟。民事訴訟法第254條第1項、第2
    項定有明文。又該條條文依同法第463條規定，於第二審程
    序準用之。兩造共有坐落臺南市○○區○○○○段000○00地號土地
    ，面積7,864平方公尺(下稱系爭土地)，為兩造共有，共有
    人林陳富美、楊聰文對系爭土地之應有部分均為00000000分
    之23154（見原審卷㈠第63、65頁），林陳富美、楊聰文上開
    土地應有部分已於109年6月15日以買賣為原因移轉登記予陳
    源欣〔陳源欣於林陳富美、楊聰文2人移轉登記前對系爭土地
    之應有部分為00000000分之69463，移轉登記後為00000000
    分之000000(00000000分之69463＋00000000分之23154×2＝000
    00000分之115771〕，有土地登記第三類謄本及土地建物查詢
    資料可稽（見原審卷㈠第65頁、本院卷㈠第342頁），揆諸首
    開規定，陳源欣聲請為林陳富美、楊聰文承當訴訟，即無不
    合，並經本院110年4月27日以109年度上易字第76號裁定准
    許之（見本院卷㈡第71至74頁）。
四、上訴人陳德虎、陳蓁蒔、李國光、李國聖、王冠蘋、陳金獻
    、陳金城、楊茂新、王紫虹、王玲琳、王石明、陳正平、許
    應儒、許應俊、許應昌、陳慶福、陳源欣、楊瑞森、楊瑞峯
    、楊瑞隆、陳楊翠娥、楊翠華，經合法通知，未於言詞辯論
    期日到場，核無民事訴訟法第386條所列各款情形，爰依上
    訴人陳祈豪之聲請，由其一造辯論而為判決。
乙、實體方面
一、本件上訴人陳祈豪主張：系爭土地為兩造共有，應有部分如
    附表一所示，兩造並無不分割之約定，因系爭土地無法由共
    有人協議分割，為消滅共有關係，爰依民法第823條第1項、
    第824條第2、3、4項之規定，請求依臺南市佳里地政事務所
    (下稱佳里地政)109年6月16日土地複丈成果圖（下稱附圖）
    所示分割方法，分割系爭土地。(原審判決系爭土地分割如
    原審判決附圖一及附表二所示，並命兩造應提供補償及受補
    償金額各如原審判決附表三所示，陳祈豪及楊彰鑑、陳珉祥
    聲明不服，提起上訴。至原審判決主文第一項所命繼承登記
    部分之判決，未據繼承人楊瑞森等人聲明不服，不在本院審
    理範圍)。並為上訴聲明:㈠原判決關於主文第二、三項所示
    分割方法均廢棄。㈡上廢棄部分，兩造共有系爭土地應分割
    如附圖所示。對於楊彰鑑、陳珉祥上訴，則為答辯聲明:希
    望採用伊之分割方法。
二、上訴人楊彰鑑、陳珉祥、許黃玉美部分:
　㈠楊彰鑑則以:伊同意兩造共有系爭土地分割如附圖所示方案。
    而伊購買之初即面臨道路，購買時已付出較高價額，伊即分
    管特定位置並建造房屋，伊自不應對其他共有人為金錢補償
    等語。並為上訴聲明:⒈原判決關於主文第二、三項所示分割
    方法均廢棄。⒉上廢棄部分，兩造共有系爭土地應分割如附
    圖所示。
  ㈡陳珉祥則以:伊同意兩造共有之系爭土地分割如附圖所示之分
    割方案。然伊不同意找補予其他共有人等語。並為上訴聲明
    :⒈原判決關於主文第二、三項所示分割方法均廢棄。⒉上廢
    棄部分，兩造共有系爭土地應分割如附圖所示。
  ㈢許黃玉美則以:伊同意兩造共有之系爭土地分割如附圖所示之
    分割方案。而既然供作道路使用之如附圖所示A至D部分土地
    係供全體共有人通行，即應有全體共有人按應有部分比例分
    擔，且兩造分得之土地價值不相當，則應以金錢找補他共有
    人等語。並為上訴聲明:⒈原判決關於主文第二、三項所示分
    割方法均廢棄。⒉上廢棄部分，兩造共有系爭土地應分割如
    附圖所示。⒊兩造應就分得土地部分為金錢補償。
三、陳德虎、陳蓁蒔、李國光、李國聖、王冠蘋、陳金獻、陳金
    城、楊茂新、王紫虹、王玲琳、王石明、陳正平、許應儒、
    許應俊、許應昌、陳慶福、陳源欣、楊瑞森、楊瑞峯、楊瑞
    隆、陳楊翠娥、楊翠華，未於言詞辯論期日到場，亦未提出
    書狀作聲明或陳述。
四、兩造不爭執事項:
  ㈠系爭土地(108年1月公告土地現值為每平方公尺1,800元）為
    兩造所共有，共有人應有部分如附表一所示。
  ㈡兩造就系爭土地並無不分割之約定，惟對分割方法無法達成
    協議。兩造曾於原審106年4月18日調解程序就分割事宜進行
    調解，結果調解不成立(見營調字卷第131頁)。
  ㈢原審法院於106年9月2日履勘系爭土地，並製作有勘驗筆錄、
    現場照片、勘驗現場圖(見原審卷㈡第30至41頁)，並囑託佳
    里地政製作106年10月11日(勘測建物位置面積、測量圍牆位
    置)、107年4月10日(陳祈豪提出甲方案)、107年5月7日(許
    黃玉美提出乙方案)、107年12月14日(乙方案修正方案圖)土
    地複丈成果圖(見原審卷㈡第46至47、230至231、218至219頁
    ；原審卷㈢第209至211頁)。
  ㈣臺南市七股區公所107年1月3日所農字第0000000000號函覆內
    容略以：「…有關貴庭查詢本區○○里00之00號（坐落本區○○○
    ○段000-00地號）建物之法定空地配置圖案…查本所相關資料
    ，旨揭地號領有本所核發（68)南聲局（七）使字第10296號
    使用執照在案，用途為住宅，法定空地面積為41.19平方公
    尺，惟該執照核準圖因年代久遠，保存不易，本所已查無竣
    工圖檔案，故無法提供該建物相關配置圖供參」等語(見本
    院卷㈠第163至165頁)。
  ㈤長信不動產估價師聯合事務所108年08月21日長信00000000號
    函檢送不動產估價報告書及副本(見原審卷㈢第337、421頁；
    不動產估價報告書正本、副本置卷外)。
  ㈥本院曾於109年6月8日履勘系爭土地，並製作有勘驗筆錄、勘
    驗現場圖、現場照片（見本院卷㈠第199至203、205、229至2
    45頁），並囑託佳里地政製作109年6月8日土地複丈成果圖
    （即附圖）（見本院卷㈠第249至251頁）。
  ㈦本院曾囑託佳里地政就原審判決附圖二之107年3月9日佳里地
    政複丈成果圖（陳祈豪方案）編號1-8、A-D取得人詳細列表
    （見本院卷㈠第215頁），經佳里地政以109年6月17日所測量
    字第0000000000號函檢送土地複丈成果圖（繪製日期：109
    年6月12日，見本院卷㈠第219-221頁)。
五、兩造爭執事項:
  ㈠上訴人依民法第823條第1項、第824條第2、3、4項規定請求
    就系爭土地為裁判分割，其分割方法應以原物分割或原物分
    割並金錢補償方式以何者為適當？
  ㈡如採原物分割並金錢補償時，兩造間應受補償或提供之金錢
    補償金額為若干元？
六、得心證理由
  ㈠上訴人依民法第823條第1項、第824條第2、3、4項規定請求
    就系爭土地為裁判分割，其分割方法應以原物分割或原物分
    割並金錢補償方式以何者為適當？
　⒈按各共有人除法令另有規定外，得隨時請求分割共有物。但
    因物之使用目的不能分割或契約訂有不分割之期限者，不在
    此限，民法第823條第1項定有明文。查系爭土地為兩造所共
    有之事實，有土地建物查詢資料可稽（見附表一備註欄），
    系爭土地依其使用目的並無不能分割情形，而兩造就系爭土
    地亦無不分割之協議，是兩造既就分割方法無法達成協議，
    則陳祈豪訴請裁判分割共有物，於法自屬有據，應予准許。
　⒉次按共有物之分割，依共有人協議之方法行之。分割之方法
    不能協議決定，或於協議決定後因消滅時效完成經共有人拒
    絕履行者，法院得因任何共有人之請求，命為下列之分配：
    一、以原物分配於各共有人。但各共有人均受原物之分配顯
    有困難者，得將原物分配於部分共有人。二、原物分配顯有
    困難時，得變賣共有物，以價金分配於各共有人；或以原物
    之一部分分配於各共有人，他部分變賣，以價金分配於各共
    有人。以原物為分配時，因共有人之利益或其他必要情形，
    得就共有物之一部分仍維持共有。民法第824條第1項、第2
    項、第4項分別定有明文。故法院裁判分割共有物，須斟酌
    各共有人之利害關係、使用情形、共有物之性質及價值、經
    濟效用，符合公平經濟原則，其分割方法始得謂為適當（最
    高法院90年度台上字第1607號判決意旨參照）。復按分割共
    有物，固以消滅共有關係為目的，原則上應將土地分配於各
    共有人單獨所有，惟法院裁判分割共有土地時，如因該土地
    內部分土地之使用目的不能分割（如為道路）或部分共有人
    仍願維持其共有關係，仍應就該部分土地不予分割或准該部
    分共有人成立新共有關係（最高法院69年度台上字第1831號
    判決意旨參照）。
　⒊經查：
  ⑴系爭土地略呈南北縱深，東西較窄，地型為近似梯型，使用
    分區為鄉村區、使用地類別為乙種建築用地乙節，有地籍圖
    謄本、土地登記謄本在卷可稽（見營調卷第9至17頁）。又
    系爭土地僅南側臨約14公尺寬之道路，使用現狀為：西南側
    有台南市○○區○○里○○00000號磚造平房及鐵皮棚架之地上物
    （即原審判決附圖三所示編號A、K地上物），供陳祈豪及陳
    珉祥住居使用；南側有台南市○○區○○里○○00000號磚造平房
    （僅部分坐落系爭土地，其餘坐落毗鄰土地）及鐵皮棚架之
    地上物（即原審判決附圖三所示編號I、J地上物），供楊茂
    新、楊彰明等人使用；東南側下方有未設門牌號碼之磚造平
    房（即原審判決附圖三所示編號H），供楊茂新作為倉庫使
    用；系爭土地西側中段坐落有二磚造平房，門牌號碼分別為
    台南市○○區○○里○○0000○0000號（即原審判決附圖三所示編
    號C、D地上物），現供陳金獻、陳金城使用；東側中段則有
    台南市○○區○○里○○0000號磚造矮房（即原審判決附圖三所示
    編號G地上物），為陳蓁蒔所有，西北側有台南市○○區○○里○
    ○00000號之磚造平房及磚造倉庫（即附圖三所示編號E、F地
    上物），為許黃玉美所有、使用。又系爭土地現於編號A、B
    、C、D位置鋪設水泥，為供通行使用之私設道路等情，業經
    本院及原審法院會同兩造及佳里地政測量人員履勘現場，製
    有勘驗筆錄、現場略圖、現場照片及原審判決附圖三所示之
    複丈成果圖在卷可稽（見原審卷㈡第27至40、41、47頁、本
    院卷㈠第199至203、205、207頁）。
  ⑵次查，依楊彰鑑所提出如附圖所示之分割方案:①系爭土地上
    坐落有原審判決附圖三所示編號A至K地上物，分別為兩造各
    共有人所有、使用，已如上⑴所述，為維護地上物之價值及
    兩造居住之需要，將各該地上物坐落土地位置及面積，分歸
    實際使用各該地上物之共有人，可使地上物與土地權利一致
    ，提高房地經濟價值，而將其餘空地分歸在系爭土地上無地
    上物之共有人，以避免分割後，地上物將遭拆除之爭執。②
    各共有人分得之土地大致方正，便於利用，符合經濟效益。
    ③符合到場共有人陳祈豪、楊彰鑑、陳珉祥及許黃玉美之意
    願（見本院卷㈡第94、95、98頁）。④各共有人就其分得部分
    ，可藉由全體共有人按應有部分比例共有之附圖所示A、B、
    C、D之私設道路，對外通行，符合全體共有人交通之需求。
　⑶陳祈豪固主張如附圖編號A、B、C、D道路通行用地，依使用
    者付費精神，應由有通行該部分需要之共有人負擔，即應由
    分得A、B、C、D道路通行用地相鄰部分之共有人負擔，分得
    部分未與A、B、C、D相鄰者，因毋庸使用作為道路通行用地
    ，即毋庸負擔該A、B、C、D部分，且伊前以較高價格購入鄰
    路部分土地，竟須與使用系爭土地未臨路，其購得土地較便
    宜者共同保持對A、B、C、D部分共有，顯不公平，亦違反當
    初交換土地者之初衷云云。然查：
　①依系爭土地登記謄本所示，各共有人分別因買賣、繼承、贈
    與、交換、分割繼承而取得系爭土地應有部分(如附表一分
    割繼承欄所示)，足見共有人間原無分管契約存在，且各共
    有人交換(互易)土地之目的為何，卷內並無證據足資證明，
    則各共有人因買賣所支付價金之多寡，及交換土地之目的為
    何，既無法證明，自非各共有人是否應共同負擔附圖編號A
    、B、C、D道路用地面積之考量因素。況共有人之所有權本
    存在於共有物全部，共有人間就系爭土地既無分管之約定，
　　陳祈豪以伊支付較高買賣價金以取得系爭土地臨路部分土地
    ，伊不應共同負擔附圖編號A至D道路用地面積云云，洵屬無
    據，並無可採。
　②再查，系爭土地面積達7,864平方公尺，且略呈南北縱深之狹
    長梯形，惟僅有西南側直接臨000縣道路，依附圖分割方案
    ，除編號9、1、7部分土地得直接臨路外，其餘土地均屬裡
    地，如非經由編號A、B、C、D土地，均無法對外通行（見本
    院卷㈠第205頁）。然附圖編號A、B、C、D道路既是用以提供
    未能分配到臨路部分土地之共有人對外通行所用，則關於該
    部分道路面積之負擔，係屬全體共有人利益全盤考量之因素
    ，應由全體共有人按原應有部分比例負擔，並保持共有，否
    則將造成獨厚分得臨路土地（即附圖編號9、1、7部分土地
    ）之共有人，使其享有分得臨路便捷土地，又無庸負擔裡地
    對外留作道路面積之雙重利益。反之，對於分配到未臨路之
    共有人而言，除需承擔分得土地對外交通之不便利性，又要
    負擔留作道路使用之面積，且分得土地臨路越遠，所需負擔
    道路面積越大，實有顯失公平現象。況陳祈豪嗣亦具狀表示
    「同意持分道路面積」（見本院卷㈠第471頁），足認附圖編
    號A、B、C、D仍應有全體共有人按其應有比例負擔，始稱公
    允。
 ③基上，本院審酌系爭土地地形、臨路狀況、現預留道路分佈情
   形，各該共有人之使用現況及公平原則，認系爭土地內部對
   外通行道路面積（即附圖編號A、B、C、D）應由全體共有人
   按原應有部分比例負擔，並保持共有，方屬公允。陳祈豪主
   張:伊毋庸負擔附圖編號A、B、C、D供作通行之土地，並無可
   採。是本院考量系爭土地周圍狀況、土地上既有地上物存在
   狀況、使用情形、分割後土地價值之保存及利用等，盡可能
   依共有人現行占有使用之狀況，應以如附圖所示之分割方法
   為妥適，並能兼顧全體共有人之利益，最為公平，爰採為本
   件之分割方法。
 ⒋再按以原物為分配時，如共有人中有未受分配，或不能按其應
   有部分受分配者，得以金錢補償之，民法第824條第3項定有
   明文。又關於共有物之分割，如依原物之數量按應有部分之
   比例分配，價值不相當，而須以金錢補償時，應依原物分割
   後之總價值，按各共有人應有部分比例算出其價值，再與各
   共有人實際分得部分之價值相較，由分得價值較高之共有人
   ，就其超出應有部分價值之差額部分，對分得價值較低之共
   有人全體為補償，並依各該短少部分之比例，定其給付金額
   ，方為公允(最高法院110年度台上字第859號判決意旨參照)
   。又按定共有物分割之方法，固可由法院自由裁量，不受共
   有人主張之拘束，但亦須以其方法適當者為限。法院為裁判
   分割時，需衡酌共有物之性質、價格、經濟效益，各共有人
   之意願、利害關係，共有人分得各部分之經濟效益與其應有
   部分之比值是否相當，俾兼顧共有人之利益及實質公平，始
   為適當公平。又分割共有物，就分配相同土地面積，分得臨
   公路或臨公路較近者，其取得土地之價值通常較分得不臨或
   臨公路較遠者高，為眾所周知之事實。如不顧價值之差異，
   僅依所配受面積為原物分配逕就應否折計價值相互補償即有
   失公平（最高法院102年度台上字第1354號、110年度台上字
   第1614號判決要旨）。經查:
 ⑴系爭土地經按如附圖所示分割方案分割後，各筆分取之土地因
   基地寬度、深度、土地形狀及與對外聯絡道路之距離、面臨
   道路之寬度等因素不同，其價值亦有所不同；且各共有人分
   得土地面積與其應有比例之面積，亦有差距，如不互相找補
   ，揆諸上開說明，即有失公平。又共有人間就系爭土地並無
   證據證明曾成立分管契約，已如上述，陳珉祥抗辯:系爭土地
   各共有人在購買前已有明確分管位置，故毋庸互相找補云云
   ，楊彰鑑抗辯：伊之父向原土地所有權人購買系爭土地應有
   部分時，分管位置即為原審判決附圖一編號1及編號6部分，
   當時即面臨馬路，購買價格高於其他共有人，其他共有人陸
   續購買取得系爭土地應有部分時，也都有特定分管位置，伊
   認為並無互為補償之必要。並無可採。
 ⑵本院就附圖所示分割方案囑託長信不動產估價師聯合事務所，
   針對各共有人取得土地位置及面積，兩造應互相找補之金額
   進行鑑定後，經該不動產估價師綜合考量:系爭土地位於台南
   市○○區○○里，地勢平坦，整體土地為單面臨路，主要面臨側
   約14公尺道路，作為主要出入道路，土地使用分區為非都市
   土地之鄉村區乙種建築用地，依路線價位法設定原審判決附
   圖一分割方案編號1土地為比準宗地，並以路線價位法之評估
   價格即比準宗地各屬性條件為基準100%，與分割後各宗地（
   即附圖所示編號2至9）之臨路深度、面寬狹窄、寬深比例、
   道路條件、不規則土地、鄰地條件、市場接手性等條件進行
   差異比較調整後，並就分割後各共有人分得土地價值與應有
   部分權利價值比例計算，而得出其價值差額找補如附表二所
   示方式進行找補，有卷附鑑定報告書乙份可參（見本院卷㈠第
   463頁及外放鑑定報告，下稱系爭鑑定報告，見系爭鑑定報告
   第64頁、第60頁）。本院審酌該估價師領有專業證照，具有
   不動產估價之專業知識，且與兩造並無利害關係，應無偏頗
   之虞，其鑑定亦已詳細且明確載明鑑定依據及結論，該鑑定
   之參酌數據尚屬明確，鑑定並無何違反技術法規或與經驗法
   則相違背之情事，到場之共有人陳祈豪、楊彰鑑、陳珉祥亦
   均表示對系爭鑑定報告之結論無意見（見本院卷㈡第9、10頁
   ），其他共有人則未到庭表示意見，堪認系爭鑑價報告應屬
   可採。故系爭土地依附圖分割方案分割後，各共有人原應有
   部分比例應得面積，與分割後受分配取得之面積增減及土地
   價值差額，如分割方案分配位置計算過程與計算表及附圖所
   示分割方案各共有人價值計算表所示（見系爭鑑定報告第71
   至74頁、第75頁）。從而，各共有人間應相互找補之金額各
   如附表二所示。
  ㈡如採原物分割並金錢補償時，兩造間應受補償或提供之金錢
    補償金額為若干元？
    本件應依如附圖所示分割方案分割，始為符合全體共有人最
    大利益之分割方案，又依附圖所示各共有人分得之位置之價
    值差異及其分割後受分配取得之面積增減，參考系爭鑑定報
    告鑑定結論，認共有人間應相互找補之金額各如附表二所示
    ，始為公允。
七、綜上所述，本件陳祈豪就系爭土地請求裁判分割，尚非無據
    ，原判決就系爭土地所採用之分割方法，令楊彰鑑較其原應
    分配土地竟多出294.04平方公尺，因而須補償高達178萬3,6
    52元予其他共有人，且未審酌楊彰鑑無與共有人許應儒、許
    應俊、許應昌保持共有之意願等情，容有未洽，即屬難以維
    持，陳祈豪、楊彰鑑、陳珉祥上訴意旨指摘原判決分割方法
    不當，聲明廢棄改判，為有理由。爰將原判決該部分予以廢
    棄，另審酌土地現況、兩造之利益，當事人之意願及各取得
    部分之經濟效益，基於公平原則，以附圖所示之方案予以分
    割，其應補償或受補償情形如附表二，爰一併改判如主文第
    2、3項所示。
八、本件係因共有物分割涉訟，由敗訴當事人負擔訴訟費用顯失
    公平，本院自得酌量情形，命勝訴之上訴人負擔一部分訴訟
    費用，爰就訴訟費用之負擔判決如主文第4項所示。
九、本件事證已臻明確，兩造其餘攻擊防禦方法及證據資料，核
    與本件判決結果不生影響，爰不一一論述，併予敘明。
十、據上論結，本件上訴為有理由，依民事訴訟法第463條、第3
    85條第1項前段、第450條、第80條之1、第78條，判決如主
    文。
中　　華　　民　　國　　110 　年　　8 　　月　　19　　日
                  民事第五庭    審判長法  官  吳森豐

                                      法  官  郭貞秀

                                      法  官  孫玉文
上為正本係照原本作成。
不得上訴。
中　　華　　民　　國　　110 　年　　8 　　月　　19　　日

                                      書記官  鄭鈺瓊

附表一
土地登記所有權人 系爭土地應有部分及訴訟費用分擔比例 【資料查詢時間:109.10.26】(見本院卷㈠第337-342頁) 登記原因 備註  陳祈豪 8172分之435 買賣 原審判決附表一誤載為8172分之950 （見原審判決第14頁；原審卷㈣第231頁；營調字卷第16頁；見本院卷㈠第341頁）　 楊彰鑑 8172分之950 分割轉載 (見本院卷㈠第337頁) 陳德虎 8172分之2099 買賣 (見本院卷㈠第337頁) 陳蓁蒔 8172分之1100  贈與 (見本院卷㈠第337頁) 李國光 65376分之1203 繼承 (見本院卷㈠第337-338頁) 李國聖（原名李國明） 65376分之1203 繼承 (見本院卷㈠第338頁) 陳金獻 8172分之500 分割繼承 (見本院卷㈠第338頁) 陳金城 8172分之500 分割繼承 (見本院卷㈠第338-339頁) 楊茂新 00000000分之0000000 分割繼承 (見本院卷㈠第339頁) 楊邱玉金【106 年3月7日死亡】 8172分之475 買賣 (見本院卷㈠第339頁) ⒈陳祈豪於原審法院起訴時原列楊邱玉金為被告（營調字卷第5頁），楊邱玉金106.3.7死亡（見營調卷第85頁），其繼承人為配偶楊彰明及子女楊瑞森、楊瑞峯、楊瑞隆、陳楊翠娥、楊翠華5人。 ⒉陳祈豪於106.5.7具狀追加楊邱玉金繼承人楊彰明、楊瑞森、楊瑞峯、楊瑞隆、陳楊翠娥、楊翠華6人為被告，並撤回對楊邱玉金之起訴（見原審卷㈠第57-58頁）。 ⒊楊彰明(楊邱玉金配偶)108.10.2死亡（見原審卷㈣第95頁）、楊彰明繼承人楊瑞森、楊瑞峯、楊瑞隆、陳楊翠娥、楊翠華5人（下稱楊瑞森等5人，見原審卷㈣第89-107、137頁）。故陳祈豪108.10.23具狀聲請就合法繼承人計楊瑞森等5人，辦理繼承登記（原審卷㈣第87-88頁）。 ⒋原審判決附表一由楊瑞森等5人公同共有8172分之475（原審判決第14-15頁） ⒌楊邱玉金現繼承人為楊瑞森等5人(見原審卷㈣第89頁) 　　  許黃玉美 81720分之6015 分割繼承 (見本院卷㈠第339頁) 王冠蘋（原名王琪） 65376分之1444 繼承、分割繼承 (見本院卷㈠第338頁) ⒈登記日期：87.12.03、登記原因：繼承、原因發生日期87.05.02權利範圍：6537分之1203 ⒉其他登記事項:90年7月2日收件佳地字第 　00000號、依臺南地方法院90年6月29日90南院鵬執全字第0000號函辦理假扣押登記、債權人：台東區中小企業銀行股份有限公司、債務人：王錦惠、限制範圍:65376分之1203、90年7月2日登錄(0012)登記次序:0019(見本院卷㈠第339頁)登記日期：98.2.18、登記原因：分割繼承、原因發生日期：97.7.13權利範圍：65376分之241 王紫虹 65376分之481 分割繼承 (見本院卷㈠第340頁)  王玲琳 65376分之481  分割繼承 (見本院卷㈠第340頁) 陳珉祥 8172分之435 贈與 (見本院卷㈠第340頁) 王石明 00000000分之23154 交換 (見本院卷㈠第340頁) 陳正平 00000000分之138925  交換 (見本院卷㈠第341頁)  許應儒 00000000分之561144 交換 (見本院卷㈠第341頁) 許應俊 00000000分之561144 交換 (見本院卷㈠第341頁) 許應昌 00000000分之561144 交換 (見本院卷㈠第342頁) 陳慶福 00000000分之138925 買賣 (見本院卷㈠第342頁) 陳源欣 00000000分之115771 買賣 (見本院卷㈠第342頁) ⒈109.09.01民事陳報狀 　(見本院卷㈠第295頁) 　陳報陳源欣由林陳富美及楊聰文處購得00000000分之46308故其持分增加至00000000分之115771 (依本院最新查詢結果確認無誤見本院卷㈠第342頁) ⒉本院於110年4月27日裁定准許陳源欣為上訴人楊聰文、林陳富美承當訴訟(見本院卷㈡第75-78頁) 合計 1   


附表二
「－」為應受補償，「＋」為應補償(單位:元)
應受補償者 陳德虎 陳蓁蒔 李國光 李國明  (李國聖) 王琪 (王冠蘋) 許黃玉美 王紫虹 王玲琳 王石明 陳正平 陳慶福 陳源欣 合計 應支付補償者 -81,553 -330,755 -68,792 -68,792 -82,768 -275,163 -27,408 -27,408 -12,885 -77,311 -77,311 -64,426  楊彰鑑 19,098 77,456 16,110 16,110 19,384 64,437 6,418 6,418 3,018 18,105 18,105 15,087 279,746 +279,746              陳金獻 2,027 8,221 1,710 1,710 2,056 6,839 681 681 320 1,922 1,922 1,601 29,690 +29,690              陳金城 2,027 8,221 1,710 1,710 2,056 6,839 681 681 320 1,922 1,922 1,601 29,690 +29,690              楊茂新 2,205 8,945 1,860 1,860 2,238 7,440 741 741 348 2,091 2,091 1,742 32,302 +32,302              楊邱玉金 (繼承  人：楊彰明、楊瑞森、楊瑞峯、楊瑞隆、陳楊翠娥、楊翠華）保持公同共有 5,075 20,579 4,280 4,280 5,150 17,120 1,705 1,705 802 4,810 4,810 4,009 74,325 +74,325              陳珉祥 22,586 91,605 19,053 19,053 22,924 76,209 7,592 7,592 3,569 21,412 21,412 17,844 330,851 +330,851              陳祈豪 22,586 91,605 19,053 19,053 22,924 76,209 7,592 7,592 3,569 21,412 21,412 17,844 330,851 +330,851              許應儒 1,983 8,041 1,672 1,672 2,012 6,690 666 666 313 1,879 1,879 1,566 29,039 +29,039              許應俊 1,983 8,041 1,672 1,672 2,012 6,690 666 666 313 1,879 1,879 1,566 29,039 +29,039              許應昌 1,983 8,041 1,672 1,672 2,012 6,690 666 666 313 1,879 1,879 1,566 29,039 +29,039              合計 81,553 330.755 68,792 68,792 82,768 275,163 27,408 27,408 12,885 77,311 77,311 64,426 1,194,572